【裁判字號】    89,易,774
【裁判日期】    900110
【裁判案由】    重利
【裁判全文】
臺灣士林地方法院刑事判決                          八十九年度易字第七七四號
    公  訴  人  臺灣士林地方法院檢察署檢察官
    被      告  甲○○
右列被告因常業重利案件，經檢察官提起公訴（八十八年度偵字第一一九六九號），
本院判決如左：
    主  文
甲○○共同乘他人急迫貸以金錢，而取得與原本顯不相當之重利為常業，累犯，處有
徒刑伍月。
    事  實
一、甲○○前於民國八十六年間，因違反槍砲彈藥刀械管制條例案件，經臺灣臺南地
    方法院於八十六年十一月二十一日以八十六年度易字第四０二八號判處有期徒刑
    三月，案於八十六年十一月二十二日確定，嗣於八十七年四月二十八日易科罰金
    執行完畢。詎甲○○猶不知悔改，因當時無業，為謀生計，竟基於乘他人急迫而
    貸以金錢，並取得與原本顯不相當之重利為常業之犯意，自八十八年十月中旬某
    日起，在自由時報、民生報等報紙上刊登借貸廣告之方法，對不特定人招攬生意
    ，並以轉接方式自其刊登於報紙上之（○二）00000000號電話轉接至其
    所持用號碼為0000000000號行動電話之方法為聯絡方式，乘他人經濟
    拮据之急迫窘境，急需用錢之際，以每貸款新台幣（以下同）一萬元，除於借款
    時先預扣第一期利息三千元，實際僅交付七千元外，另自第二期起，以每十天需
    給付利息二千五百元之顯不相當利率計息，以此方式借款予不特定人，而取得與
    原本顯不相當之重利，並恃以維生，以之為常業。適於同年十月十三日，有乙○
    ○因需款孔急，並見甲○○刊登於前開報紙上之廣告，遂透過上開電話聯絡，甲
    ○○即夥同綽號「阿忠」、「阿義」之姓名不詳之成年男子二人，共同基於重利
    之犯意聯絡，前往乙○○位在臺北市○○區○○路三段二○八巷十三號住處，與
    乙○○約定按前揭方法計息而貸款予乙○○一萬元，並預扣第一期利息三千元而
    實際僅交付七千元。嗣因乙○○無力清償本金及未按期支付利息，甲○○乃於同
    年十一月十九日上午九時十五分許夥同不知情之丙○○（業經台灣士林地方法院
    檢察署檢察官為不起訴處分）前往乙○○上開住處討債並毆打乙○○（傷害部分
    業經乙○○於偵查中撤回告訴並未據起訴），而經乙○○之兄王錦榕報警到場處
    理而查獲上情。
二、案經臺北市政府警察局南港分局移送台灣士林地方法院檢察署檢察官偵查後起訴
    。
    理  由
一、本院訊據被告甲○○固不否認有以右開高利計息方式放貸及登報等情，惟辯稱：
    並非常業，亦未獲利云云。經查：
  (一)右開事實業據證人即被害人乙○○、證人丙○○於警訊、偵查及本院審理時、證
    人王錦榕、王楊阿英於警訊及偵查中證述綦詳，並有乙○○還款證明影本一紙在
    卷可按。再被告貸款於人係以每一萬元先預扣三千元為利息後，再以每十日為一
    期，每期每一萬元應付二千五百元為利息之方式計息，而借款人願意支付如此高
    額利息，顯有極需用錢之急迫情形，被告獲取上述之利息，係乘借款人急迫時貸
    以金錢無疑。又以犯重利為常業者，如尚未取得與原本顯不相當之重利者，雖仍
    不能以常業重利罪論擬。然民間高利借貸每有於借貸之初支付本金時，先扣除利
    息者，則應認貸款之人已取得利息（最高法院八十二年度台上字第五八三四號判
    決參照）。被告既於貸款時預先扣除利息，再將餘額之本金交付，應認已取得利
    息。縱令嗣後借款人無力繳付本息，但被告仍已取得債權，故仍應認上訴人已取
    得利息，不影響其常業重利罪之成立。另按刑法上之常業犯，祇須賴某種犯罪為
    生活而有事實上之表現為已足，不以專賴該犯罪為唯一生活依憑之必要。縱令尚
    有其他職業，仍無礙於常業犯之成立。況據被告於本院審理中所供陳於營此高利
    借貸期間並無其他工作（參見本院八十九年十二月二十七日審判筆錄第八頁），
    則被告顯係以經營錢莊之收入為其生活之依賴，是以此為常業無疑。
  (二)再本件被告雖供陳當時係夥同綽號「阿義」、「阿忠」之不詳姓名成年男子，共
    同前往乙○○住處交付貸款，並說明計息方法，然否認有他人共同參與犯行，惟
    被告交付貸款時，曾有二名男子陪同交涉、付款，此均經乙○○證述屬實。況據
    被告所另陳：「（借錢給證人時，是何人拿給他的？）當時我在場，不是我拿錢
    給證人的，好像是我朋友「阿中（忠）」拿給證人的，他的姓名年籍我不清楚，
    但他已經成年。」、「（當時「阿義」有否一同前往？）有，他的姓名年籍我不
    清楚，但他已經成年。」、「細節是由我與證人談的，到場時是由別人（「阿忠
    」、「阿義」）與證人談的，因別人曾經做過錢莊比較有經驗，因我沒有經驗」
    （參見本院八十九年八月三十一日訊問筆錄）等語，核與證人乙○○所陳相符，
    是被告與「阿忠」、「阿義」確有共同犯意聯絡，並有行為分擔亦堪認定，被告
    否認有他人共同經營放款業務，顯係迴護之詞，要難採信。
    綜上，本件事證明確，被告犯行堪以認定，應予依法論科。
二、核被告甲○○所為，其明知社會上有因急迫而舉債濟急之情形，預定苛刻條件，
    一俟他人告貸，藉以博取重利為常業者，雖非對於特定人乘機利用，但不能謂非
    對於一般人具有犯罪之概括故意。其於報紙上登載廣告，以招徠急迫極需用錢之
    不特定人，貸與金錢並收取與原本顯不相當之重利，所為係犯刑法第三百四十五
    條之常業重利罪，公訴人起訴論訴被告涉犯刑法第三百四十四條之重利罪為有誤
    會，起訴法條應予變更。其與綽號「阿忠」、「阿義」之成年男子有犯意聯絡及
    行為分擔已如前述，均為共同正犯。被告有如事實欄所載之前案犯罪科刑及執行
    情形，此有臺灣高等法院被告全國前案紀錄表一份附卷可稽，其於前案刑之執行
    完畢後五年內再犯本件有期徒刑以上之罪，係為累犯，應依刑法第四十七條規定
    加重其刑。爰審酌被告係因無業生活拮据而起意高利放貸及其犯罪手段、目的、
    生活狀況、犯罪所生危害並犯後態度良好坦承犯行等一切情狀，量處如主文所示
    之刑。
據上論斷，應依刑事訴訟法第二百九十九條第一項前段、第三百條、刑法第二十八條
、第三百四十五條、第四十七條、罰金罰鍰提高標準條例第一條前段判決如主文。
本案經檢察官徐文豪到庭執行職務
中      華      民      國      九十      年      一      月      十    日
                                    臺灣士林地方法院刑事第一庭
                                        法  官  蕭  錫  証
右正本證明與原本無異。
如不服本判決，應於判決送達後十日內，向本院提出上訴狀。
                                        書記官  范  淑  芬
中      華      民      國      九十      年      一      月     十一   日
附錄本案論罪科刑法條：
刑法第三百四十五條
以犯前條之罪為常業者，處五年以下有期徒刑，得併科三千元以下罰金。


司法院資訊處製作；財團法人民間司法改革基金會備份。
